臺灣臺南地方法院刑事判決　　　　　　　　89年度訴字第65號
公　訴　人　臺灣臺南地方法院檢察署檢察官
被　　　告　乙○○
上列被告因詐欺案件，經檢察官提起公訴（86年度偵字第12168
號），本院判決如下：
    主  文
乙○○連續幫助意圖為自己不法之所有，以詐術使人將本人之物
交付，處有期徒刑貳年捌月。
    事  實
一、乙○○明知購買已填載發票人、發票日但金額空白之支票使
    用者，多係無清償票款之能力與意願，而欲行使此種俗稱「
    芭樂票」藉以詐騙，仍於民國八十五年八月間，與經營「芭
    樂票」販售之大盤甘萬來（已死亡）兩人均基於幫助他人詐
    欺之概括犯意，先由乙○○擔任名義負責人，在臺南市○區
    ○○路六四一巷四五弄十一號開設「美術燈飾店」，再向臺
    南市第三信用合作社安中分社、臺南市第一信用合作社平通
    分社（現為臺新國際商業銀行金華分行）申請開立支票存款
    帳戶，並配合應付前開金融機構徵信作業，嗣上述金融機構
    同意核發大量支票後，即由甘萬來於報紙上刊登廣告，將領
    得之支票出售予欲使用此種「芭樂票」詐欺之人牟利。以乙
    ○○名義簽發之「芭樂票」流通市面後，於甘萬來預先設定
    之日期同時退票，共計有二百七十三張支票退票，退票總金
    額則為新臺幣（下同）五千五百三十九萬九千六百八十六元
    。嗣因另一經營人頭支票買賣之丙○○（已審結）所覓人頭
    甲○○（檢察官移併本院另案審結）於八十六年六月二十五
    日前往臺灣中小企業銀行安平分行存款以培養信用時，為臺
    南縣調查站據報查獲，並循線前往臺南市○○路二九九巷九
    弄十一號一樓甘萬來同居人戊○○住處，搜索扣得乙○○所
    有臺南第一信用合作社平通分社存摺而循線查獲乙○○前開
    行為。
二、案經法務部調查局臺南縣調查站報告臺灣臺南地方法院檢察
    署檢察官偵查起訴。
    理  由
一、訊據被告乙○○於本院審理時，固坦承擔任「美術燈飾店」
    負責人，並開設前揭支票帳戶，並將申請而得之支票交由甘
    萬來使用等情，惟矢口否認有何幫助詐欺犯行，辯稱伊係與
    甘萬來合夥開設燈飾店，曾先後交付二十萬元予甘萬來投資
    ，後來因燈飾店生意不好，伊才退出經營，但甘萬來要求支
    票讓他繼續使用，伊不知甘萬來是要當作芭樂票來賣云云。
    經查：
  (一)被告申請開設臺南市第一信用合作社（現為台新銀行）、第
    三信用合作社支票帳戶，並取得支票使用等情，已據本院函
    詢清楚，並有該二金融機構回函可稽，被告此部份供述應可
    信為真實。
  (二)被告雖辯稱確與甘萬來合夥經營燈飾店，且曾交付二十萬元
    予甘萬來，並不知交予甘萬來之支票是要作為芭樂票販賣之
    用，然查：
    (1)依法務部調查局臺南縣調查站所調閱之被告退票記錄，被
      告自八十五年十二月起至八十六年九月間，共計退票二百
      七十三張，退票總金額高達五千五百三十九萬九千六百八
      十六元，已經明顯超越一般剛開業之中小企業交易週轉所
      必須，被告之支票並非作為一般商業交易使用，已足認定
      。
    (2)本件同案被告即甘萬來人頭支票集團成員之一戊○○於調
      查局訊問時，亦陳稱「曾經協助（甘萬來）經手之人頭支
      票有乙○○．．．（人頭均事先徵得他們同意，並支付二
      十至三十萬元不等代價．．）」等語，雖戊○○於另案證
      述時翻異前詞，否認知悉甘萬來經營人頭支票業務云云，
      然審之戊○○本身亦因本案件為檢察官提起公訴，其於本
      院所為證述可能成為其自身案件之證據，情理上已難期待
      坦白陳述，且戊○○涉案部份，乃法務部調查局臺南縣調
      查站於八十六年六月二十五日在臺南市○○路二九九巷九
      弄十一號一樓執行搜索而查獲，現場並扣得被告所申請之
      臺南市第一信用合作社平通分社存摺一本、印章五枚等物
      ，此有該調查站扣押物明細表卷內可參，本院因認戊○○
      於調查局所為供述可採。
    (3)被告所辯與甘萬來合夥並交付二十萬元等情，雖有伊自行
      偕同前來之證人黃清山附和，惟依被告於本院審理時所述
      與甘萬來合夥經過，乃稱係在美濃因吃粄條而認識甘萬來
      ，因覺得甘萬來做人很好，所以與其合夥做生意，當時甘
      萬來並無工作，也未說明其經濟能力或有多少本錢，二人
      合夥係由伊出資二十萬元，不夠的再由甘萬來補足，但甘
      萬來出資多少錢伊不清楚等語。審之各合夥人間就出資、
      合夥財產係屬公同共有狀態，對合夥債務則負連帶賠償責
      任，就合夥之損益分配，復依各合夥人間之出資比例計算
      ，則欲成立合夥者，理應對他方之資力有相當認識與信任
      ，並清楚約定彼此出資比例，避免日後發生爭執；乃被告
      竟於甘萬來財力毫無所悉之情況下，即與其合夥，對於甘
      萬來出資數額之不明確且無異議，凡此均與常情昭然有悖
      ，被告辯稱實質上有與甘萬來合夥經營之事實，實值懷疑
      。
    (4)再者，支票作為可代替現金之給付工具，對於發票人之經
      濟信用有相當影響，是於一般情形下，應無將自身申請所
      得支票，大量交付他人任意使用而不過問之理，被告既坦
      承將支票交付甘萬來使用，卻又辯稱不知支票用途，其悖
      於情理之處昭然，被告空言不知甘萬來係將支票出售圖利
      云云，委無可取。
  (三)綜上所述，被告既明知其係人頭，並未使用支票，竟提供身
    分證供甘萬來申請支票開戶，並任由其出售並無支付能力之
    支票圖利等情，已堪認定，本件事證業臻明確，被告犯行可
    以認定。
二、按「芭樂票」者，乃由大盤尋覓人頭以虛設行號培養信用，
    通過金融機構徵信之方式而大量取得，專供販售予不特定人
    牟利，是不問大盤或人頭，於支票售出後，均無使其兌現之
    意思；另一方面，明知為「芭樂票」而仍購買使用者，則係
    著眼於支票可以作為支付工具，卻無須立即兌現之特性，藉
    以與人進行交易而詐取財物或利益。則於前開「芭樂票」運
    作模式中，實際施用詐術，使人陷於錯誤而給付財物、利益
    者，乃購買「芭樂票」使用之人，至於召募人頭申辦支票之
    大盤，以及提供人頭者，實際上均未參與上述詐欺之構成要
    件行為，而僅基於幫助之犯意提供詐欺工具，故核被告所為
    ，係犯刑法第三百三十九條第一項詐欺取財罪之幫助犯，應
    依刑法第三十條第二項規定，按正犯之刑減輕之。公訴意旨
    認上揭被告販售、申請「芭樂票」之行為即構成詐欺罪，而
    認渠等涉嫌刑法第三百四十條之常業詐欺罪嫌，應有誤會，
    惟其基本構成要件既屬相同，本院仍應審理，並變更起訴法
    條。另按刑法第二十八條之共同正犯，係指二人以上共同實
    施犯罪之行為者而言，幫助他人犯罪，並非實施正犯，在事
    實上雖有二人以上共同幫助殺人，要亦各負幫助殺人責任，
    仍無適用該條之餘地，最高法院三十三年上字第七九三號判
    例可資參照，被告所為既係構成幫助詐欺罪，依前揭判例意
    旨，即無成立共同正犯之可能，檢察官認被告與甘萬來間有
    犯意聯絡及行為分擔，均為共同正犯，亦有未洽。再被告先
    後數次提供「芭樂票」與不特定人行使詐術之行為，均時間
    緊接，犯構成要件相同之罪，均為連續犯，應依刑法第五十
    六條規定論以一罪，並依同法第七十一條第一項規定先加重
    後減輕之。爰審酌被告自願擔任人頭以申請支票，嗣本件所
    涉之「芭樂票」流入市場後，計有退票二百七十三張，退票
    總金額則高達五千五百三十九萬九千六百八十六元，嚴重擾
    亂金融秩序，並造成與持用「芭樂票」者交易之人財產上損
    失；以及被告犯罪後否認犯行之態度等一切情狀，量處如主
    文所示之刑，以資懲儆。
據上論斷，應依刑事訴訟法第二百九十九條第一項前段、第三百
條，刑法第五十六條、第三百三十九條第一項、第三十條第一項
、第二項，罰金罰鍰提高標準條例第一條前段，判決如主文。
本案經檢察官丁○○到庭執行職務。
中　　華　　民　　國　　94　　年　　12　　月　　22　　日
　　　　　　　　　刑事第四庭  審判長法　官　宋明中
                                    法  官  陳欽賢
                                    法  官  吳坤芳
以上正本證明與原本無異。
如不服本判決，應於判決送達後10日內，向本院提出上訴狀。
　　　　　　　　　　　　　　　　書記官　陳怡吟
中　　華　　民　　國　　94　　年　　12　　月　　22　　日
附錄本案論罪科刑條文
中華民國刑法第339條
(普通詐欺罪)
意圖為自己或第三人不法之所有，以詐術使人將本人或第三人之
物交付者，處5年以下有期徒刑、拘役或科或併科1千元以下罰金
。
以前項方法得財產上不法之利益或使第三人得之者，亦同。
前二項之未遂犯罰之。
